臺灣彰化地方法院民事判決　九十三年度訴字第六○七號
　　原　　　告　乙○○
　　訴訟代理人　陳世煌律師
　　複　代理人　楊振裕律師
　　　　　　　　黃俊昇律師
　　被　　　告　彰化縣鹿港鎮公所
　　法定代理人　甲○○
　　訴訟代理人　許智捷律師
右當事人間請求返還土地事件，經本院於民國九十四年三月十日言詞辯論終結，判決
如下：
    主      文
被告應將坐落彰化縣鹿港鎮○○段貳地號內如圖所示編號Ｂ部分面積玖柒點捌壹
平方公尺土地上之柏油路面拆除，並將該部分土地交還原告。
訴訟費用由被告負擔。
本判決於原告以新臺幣貳拾柒萬捌仟元預供擔保後，得假執行。但被告如以新臺幣捌
拾萬伍仟元為原告預供擔保，得免為假執行。
    事實及理由
一、原告起訴主張：坐落彰化縣鹿港鎮○○段二三地號、地目田、面積六二五點三八
    平方公尺土地（下稱系爭土地）為原告所有，被告未經原告同意，亦無其他合法
    使用權源，即在系爭土地內如附圖所示編號Ｂ部分面積三九七點八一平方公尺之
    土地（下稱系爭Ｂ部分土地）上舖設柏油路面，作為道路使用，無權占用系爭Ｂ
    部分土地，並妨害原告所有權之行使。爰基於所有人物上請求權之法律關係，請
    求被告拆除系爭Ｂ部分土地上之柏油路面，將該部分土地交還原告等語。並聲明
    ：如主文第一項所示，以及願供擔保，聲請宣告假執行。
二、被告則以：被告確實在系爭Ｂ部分土地上舖設柏油路面，作為彰化縣鹿港鎮○○
    路（下稱海浴路）之道路使用，然海浴路二側分別連接省道十七號道路與崇文路
    ，自日治時期起，即為進出彰化縣鹿港鎮，以及同縣線西鄉、伸港鄉○○○○○
    道路，而為不特定公眾通行聯絡所必要，非僅為通行之便利或省時，且系爭土地
    原所有權人於公眾通行之初，亦無阻止之情事，故系爭Ｂ部分土地已成立公用地
    役關係，不得違反供公眾使用之目的，排除他人使用，原告就被告在系爭Ｂ部分
    土地上舖設柏油路面，自有容忍之義務。縱認系爭Ｂ部分土地並不成立公用地役
    關係，惟系爭Ｂ部分土地面積狹小，作為耕作使用獲益過低，而海浴路沿線均為
    相同寬度之道路，且已舖設柏油路面，如將系爭Ｂ部分土地柏油路面拆除，除有
    礙市容觀瞻與都市發展外，亦嚴重妨害公眾通行之安全，故原告因權利行使所取
    得之利益，遠小於國家社會因其權利行使所受之損害，且原告於購買系爭土地之
    初，即已知悉系爭Ｂ部分土地作為道路使用，仍然願意購買，則其請求被告拆除
    柏油路面，並交還系爭Ｂ部分土地，顯已違反權利濫用禁止之規定等語，資為抗
    辯。並聲明：(一)原告之訴及假執行之聲請均駁回。(二)如受不利之判決，願供擔保
    ，聲請宣告免為假執行。
三、兩造不爭執之事實：
  (一)系爭土地為原告所有。
  (二)被告未經原告同意在系爭Ｂ部分土地上舖設柏油路面，作為海浴路使用。
四、原告另主張被告係無權占用系爭Ｂ部分土地等語，則為被告所否認，並辯稱：系
    爭Ｂ部分土地已成立公用地役關係，以及原告所為請求違反權利濫用禁止之規定
    等語。茲將兩造爭點分述如下：
  (一)系爭Ｂ部分土地是否成立公用地役關係：
　　按公用地役關係乃私有土地而具有公共用物性質之法律關係，與民法上地役權之
    概念有間。既成道路成立公用地役關係需符合下列三項要件：1.須為不特定之公
    眾通行所必要，而非僅為通行之便利或省時。2.於公眾通行之初，土地所有權人
    並無阻止之情事。3.須經歷之年代久遠而未曾中斷，所謂年代久遠雖不必限定其
    期間，但仍應以時日長久，一般人無復記憶其確實之起始，僅能知其梗概（司法
    院大法官會議釋字第四○○號解釋之解釋文及解釋理由書參照）。經查，海浴路
    現有道路寬度扣除系爭Ｂ部分土地後，尚有七點五公尺寬之事實，此有現場照片
    在卷可稽，復經本院會同彰化縣鹿港地政事務所測量人員現場勘驗，並製有如附
    圖所示之複丈成果圖為憑，是以縱使系爭Ｂ部分土地柏油路面拆除後，海浴路仍
    有七點五公尺寬之道路，可供不特定公眾通行。又車輛全寬不得超過二點五公尺
    ，汽車會車相互之間隔不得少於半公尺，道路交通安全規則第三十八條第一款、
    第一百條第五款分別定有明文，亦即道路寬度如達到五點五公尺以上者，即可供
    各型車輛雙向通行安全無虞。而海浴路扣除系爭Ｂ部分土地後之道路寬度既達七
    點五公尺，應已足敷各型車輛雙向通行使用，被告在系爭Ｂ部分土地上舖設柏油
    路面，顯然僅為增加海浴路之寬度，提高通行之便利或省時，不能認為不特定之
    公眾確有通行系爭Ｂ部分土地之必要，揆諸前揭說明，與公用地役關係之成立要
    件即有未合，系爭Ｂ部分土地並不成立公用地役關係，應堪認定。因此，被告此
    部分抗辯，自無可採。
  (二)有無權利濫用禁止之適用：
  　按權利之行使，不得違反公共利益，或以損害他人為主要目的，民法第一百四十
    八條第一項固有明文。然所謂權利之行使不得以損害他人為主要目的者，係指行
    使權利專以損害他人為目的之情形而言。若為自己利益而行使，縱於他人利益不
    無損害，然既非以損害他人為主要目的，而該他人對之有容忍或作為之義務時，
    即不得謂有本條之適用，自不在限制行使之列。經查，本件被告僅為增加海浴路
    之寬度，提高通行之便利或省時，即擅自在系爭Ｂ部分土地舖設柏油路面，顯已
    侵害原告對系爭Ｂ部分土地之所有權，縱因原告請求被告拆除柏油路面，致使海
    浴路寬度減縮，損及不特定公眾通行之便利或省時等利益，亦為原告正當行使權
    利之結果，尚難認為有何權利濫用之情事。又憲法第十五條關於人民財產權應予
    保障之規定，旨在確保個人依財產之存續狀態行使其自由使用、收益及處分之權
    能，並免於遭受公權力或第三人之侵害，俾能實現個人自由、發展人格及維護尊
    嚴。本件被告拆除柏油路面後，系爭Ｂ部分土地受侵害之情形即可排除，原告因
    而獲得使用系爭Ｂ部分土地之利益，而海浴路仍可作為車輛雙向通行使用，客觀
    上亦未造成他人或國家社會極大之損失，衡諸前揭憲法保障財產權之意旨，自難
    認為原告權利之行使，係以損害他人為主要目的。再者，被告如為不特定公眾通
    行之便利或省時，本於公用或公益之目的，認有拓寬海浴路之必要，自應依法徵
    收系爭Ｂ部分土地，給付原告相當之補償後，始得使用系爭Ｂ部分土地，被告未
    經法定程序，恣意侵害原告對系爭Ｂ部分土地之所有權，依法自有拆除柏油路面
    ，並將土地交還原告之義務，是以被告再以原告權利之行使違反權利濫用禁止之
    規定等語置辯，允無足採。
五、按所有人對於無權占有或侵奪其所有物者，得請求返還之。對於妨害其所有權者
    ，得請求除去之。民法第七百六十七條定有明文。本件原告既為系爭土地之所有
    人，被告未經原告同意，亦無其他合法使用權源，即無權占有系爭Ｂ部分土地，
    並舖設柏油路面，妨害原告所有權之行使，按諸前揭規定，原告自得請求被告拆
    除柏油路面，並將系爭Ｂ部分土地交還原告。
六、從而，原告基於所有人物上請求權之法律關係，請求被告將系爭Ｂ部分土地上之
    柏油路面拆除，並將該部分土地交還原告，為有理由，應予准許。
七、按關於財產權之訴訟，原告釋明在判決確定前不為執行，恐受難於抵償或難於計
    算之損害者，法院應依其聲請，宣告假執行。原告陳明在執行前可供擔保而聲請
    宣告假執行者，雖無前項釋明，法院應定相當之擔保額，宣告供擔保後，得為假
    執行。法院得依聲請或依職權，宣告被告預供擔保，或將請求標的物提存而免為
    假執行。民事訴訟法第三百九十條、第三百九十二條第二項分別定有明文。本件
    兩造均陳明願供擔保，聲請宣告假執行或免為假執行，經核均無不合，爰各酌定
    相當擔保金額，併准許之。
八、本件事證已臻明確，兩造其餘攻擊防禦方法及舉證，經審酌與判決結果不生影響
    ，爰不逐一論述，併此敘明。
九、訴訟費用負擔之依據：民事訴訟法第七十八條。
中　　　華　　　民　　　國　　九十四　　年　　　三　　　月　　二十四 　 日
                                    臺灣彰化地方法院民事第二庭
~B法　　　官　鄭舜元
右為正本係照原本作成。
如對本判決上訴，應於判決送達後二十日內向本院提出上訴狀。
中　　　華　　　民　　　國　　九十四　　年　　　三　　　月　　二十四　　日
~B法院書記官　顏督訓
